---
output: 
  pdf_document:
    fig_crop: no
bibliography: bibliography.bib
fontsize: 10pt
documentclass: article
geometry: 
 - a4paper
 - textwidth=18cm
 - textheight=21cm
header-includes:
  - \usepackage[brazil, english, portuguese]{babel}
  - \usepackage[utf8]{inputenc}
  - \usepackage[T1]{fontenc}
  - \usepackage[fixlanguage]{babelbib}
  - \usepackage{times}

  - \usepackage{graphicx}
  - \usepackage{wrapfig}
  - \usepackage{pdfpages}
  
  - \usepackage{amsfonts}
  - \usepackage{amssymb}
  - \usepackage{amsmath}
  
  - \usepackage{fancyhdr}
  - \usepackage{subcaption}
  - \usepackage{booktabs}
  - \usepackage{caption}
  - \usepackage{float}
---

```{r setup, include=FALSE}
knitr::opts_chunk$set(
  echo = FALSE, 
  message = FALSE,
  warning = FALSE,
  tidy.opts = list(width.cutoff = 60),
  tidy = TRUE
  )
options(
  OutDec = ",", 
  knitr.table.format = "latex", 
  xtable.comment = FALSE
  )
```

```{r lib}
library(dplyr)
library(ggplot2)
library(forcats)
library(magrittr)
library(broom)
```

\begin{titlepage} 

\begin{center} 
{\large Universidade Estadual de Campinas}\\[0.2cm] 
{\large Instituto de Matemática, Estatística e Computação Científica}\\[0.2cm] 
{\large Departamento de Estatística - ME613}\\[4cm]

{\bf \huge Trabalho de ME613}\\

{\large Grupo}\\[0.2cm]
{\large Victor 206493, Lixo 123456}\\[0.2cm]
{\large Prof. Dr. Caio Azevedo}\\[6cm]

{\large Campinas}\\[0.2cm]
{\large 2019}
\end{center}

\end{titlepage}


\newpage
# Questão 1

\newpage
# Questão 2

\newpage
# Questão 3

\newpage
# Questão 4

\newpage
# Questão 5

\newpage
# Questão 6

\newpage
# Questão 7

\newpage
# Questão 8

\newpage
# Questão 9

\newpage
# Questão 10

\newpage
\bibliographystyle{plain}
\bibliography{bibliography}

