---
title: "Lista 1 - Questão 15"
---

```{r setup, include=FALSE}
knitr::opts_chunk$set(
  echo = TRUE, 
  message = FALSE,
  warning = FALSE,
  tidy.opts = list(width.cutoff = 60),
  tidy = TRUE
  )
options(
  OutDec = ",", 
  knitr.table.format = "latex", 
  xtable.comment = FALSE
  )
```

```{r lib}
library(dplyr)
library(ggplot2)
library(forcats)
library(magrittr)
library(broom)
source("plot_functions.R")
```

```{r import, echo=FALSE}
df <- read.table(
  header = FALSE, 
  text = "
      CH        64.0       13.40
    CH        71.0       12.70
    ID        27.0       8.80
    ID        82.0       12.20
    IS        38.0       10.70
    CH        47.0       12.90
    ID         3.0       7.30
    IS        41.0       10.20
    ID        48.0       9.70
    CH        97.0       15.30
    ID        55.0       10.50
    CH        49.0       13.20
    CH        95.0       17.10
    CH        23.0       9.70
    IS        80.0       10.80
    CH        66.0       11.30
    CH        64.0       15.80
    CH        85.0       22.80
    IS        45.0       10.70
    ID        75.0       14.30
    ID        95.0       12.90
    ID        48.0       10.60
    CH        55.0       12.80
    CH        41.0       10.50
    CH        86.0       14.30
    CH        66.0       9.50
    ID        64.0       11.50
    ID        125.0      18.40
    ID        82.0       15.60
    ID        13.0       9.60
    ID        97.0       15.80
    IS        68.0       26.00
    ID        47.0       8.60
    CH        75.0       12.20
    ID        105.0      18.20
    CH        127.0      23.60
    ID        97.0       13.00
    IS        65.0       6.90
    ID        64.0       12.10
    CH        157.0      29.80
    CH        71.0       15.10
    ID        60.0       12.80
    CH        97.0       20.70
    IS        52.0       9.30
    IS        85.0       11.30
    IS        85.0       15.80
    IS        14.0       8.60
    IS        85.0       14.60
    ID        95.0       13.40
    CH        60.0       10.99
    ID        73.0       13.81
    ID        30.0       9.81
    CH        55.0       10.40
    ID        67.0       10.30
    ID        60.0       8.24
    CH        70.0       16.61
    ID        90.0       15.35
    ID        47.0       14.50
    ID        37.5       12.96
    IS        115.0      14.90
    IS        40.5       9.50
    CH        82.0       15.10
    IS        47.0       11.40
    IS        75.0       17.20
    IS        47.0       11.30
    IS        75.0       12.80
    IS        105.0      16.00
    IS        95.0       17.30
    IS        54.0       11.20
    IS        43.0       12.70
    IS        71.0       14.00
    ID        78.0       13.10
    ID        56.0       10.90
    IS        25.0       10.00
    CH        125.0      18.70
    CH        42.0       11.10
    ID        103.0      14.80
    IS        85.0       14.10
     C        84.0       14.00
     C        96.0       11.60
     C        85.0       14.50
     C        105.0      22.60
     C        88.0       14.40
     C        88.0       19.40
     C        118.0      21.10
     C        86.0       21.50
     C        92.0       21.70
     C        82.0       13.20
     C        65.0       13.60
     C        71.0       12.66
     C        94.0       16.30
     C        114.0      18.50
     C        86.0       14.90
     C        162.0      20.80
     C        169.0      26.30
     C        150.0      20.10
     C        188.0      24.70
     C        73.0       18.50
     C        74.0       15.60
     C        114.0      15.20
     C        129.0      18.70
     C        187.0      26.30
     C        112.0      15.00
     C        75.0       13.90
     C        115.0      18.30
     C        150.0      22.60
     C        64.0       12.80
     C        94.0       16.00
     C        71.0       12.50
     C        60.0       11.80
     C        67.0       12.70
     C        56.0       11.90
     C        131.0      25.20
     C        171.0      24.50
     C        35.0       11.50
     C        75.0       15.50
     C        124.0      25.30
     C        110.0      21.50
  ")
df <- rename(df, etiologia = V1, carga = V2, VO2 = V3)
```

# 15-d) Análise descritiva

Na figura abaixo estão os boxplots do consumo de oxigênio (VO2) para cada etiologia. Ela indica que o VO2 da etiologia "C" é em média maior que o VO2 das demais etiologias. 

Apesar de o VO2 ter distribuição diferente para as outras etiologias, essa diferença é mais atenuada e não é possível concluir, apenas da através da análise descritiva, que o VO2 médio é diferente para as etiologias "CH", "ID" e "IS".

```{r explore}
ggplot(df, aes(etiologia, VO2)) + 
  geom_boxplot() + 
  geom_smooth(method = "lm", se = FALSE) +
  theme_classic()
```

# 15-a) Modelo desconsiderando etiologia

O modelo que explica a variação do consumo de oxigênio (VO2) da carga de compensação respiratório (carga) desconsiderando as etiologias é $Y_{i j} = \alpha + \beta (x_{i j} - \bar{x}) + \epsilon_{i j}, \epsilon \sim N(0, \sigma^2)$, onde $\alpha$ é o VO2 esperado quando a carga assume seu valor médio e $Y_{i j}$ e $x_{i j} - \bar{x}$ é o VO2 e a carga (centrada na média) do i-ésimo indivíduo da j-ésima etiologia, respectivamente.

# 15-b) Modelo considerando etiologia sem interação

Seja $i = 1, 2, 3, 4$ índices para as etiologias "C", "CH", "ID e "IS", respectivamente e $d_i = 1$ quando a etiologia assume o valor associado ao0 índice $i$ e $d_i = 0$ caso contrário.

O modelo que explica a variação do consumo de oxigênio (VO2) da carga de compensação respiratório (carga) considerando as etiologias é $Y_{i j} = \alpha + \gamma_2 d_2 + \gamma_3 d_3 + \gamma_4 d_4 + \beta (x_{i j} - \bar{x})+ \epsilon_{i j}, \epsilon \sim N(0, \sigma^2)$, onde $\alpha$ é o VO2 esperado quando a etiologia é "C" (casela de referência) e a carga assume seu valor médio, $\gamma_i$ é o VO2 esperado quando a etiologia assume valor associado ao índice $i$ e a carga assume seu valor médio e $Y_{i j}$ e $x_{i j}$ é o VO2 e a carga do i-ésimo indivíduo da j-ésima etiologia, respectivamente.

# 15-c) Hipóteses de interesse

Para o item a), uma hipótese de interesse é $H_0: \beta = 0$ \textit{versus} $H_1: \beta \neq 0$. Em termos do problema, isso significa testar se a carga tem efeito no VO2 de um indivíduo.

Para o item b), uma hipótese de interesse é $H_0: \gamma_2 = \gamma_3 = \gamma_4 = 0$ \textit{versus} $H_1: \text{para algum algum} \ i \ \text{tal que} \ \gamma_i \neq 0$. Em termos do problema, isso significa testar se os efeitos das etiologias no VO2 são iguais.

# 15-e) Modelo do item a)

A tabela abaixo apresenta os resultados do ajuste do modelo do item a): termos do modelo (term), estimativas pontuais (estimate), erro padrão (std.error), p-valores (p.value) intervalos de confiança (conf.low e conf.high).

```{r}
modelo_simples <- df %$%
  lm(VO2 ~ I(carga - mean(carga)))

tidy(modelo_simples, conf.int = TRUE) %>% 
  select(-statistic) %>% 
  knitr::kable()
```

A figura seguinte apresenta o gráfio do VO2 em função da carga, a reta ajustada e o intervalo de confiança para as predições (área em torno da reta).

```{r}
plot_prediction(modelo_simples, df$VO2, "VO2")
plot_residuals(modelo_simples)
```


# 16 Modelo do item b)

A tabela abaixo apresenta os resultados do ajuste do modelo do item b): termos do modelo (term), estimativas pontuais (estimate), erro padrão (std.error), p-valores (p.value) intervalos de confiança (conf.low e conf.high).

```{r}
modelo_etiologia <- df %$%
  lm(VO2 ~ etiologia + I(carga - mean(carga)))

tidy(modelo_etiologia, conf.int = TRUE) %>% 
  select(-statistic) %>% 
  knitr::kable()
```

A figura seguinte apresenta o gráfio do VO2 em função da carga, a reta ajustada e o intervalo de confiança para as predições (área em torno da reta).

A próxima figura apresenta os gráficos de análise de resíduos: o primeiro gráfico não sugere qualquer anormalidade, como dependência; o segundo indica heterocedasticidade; o terceiro indica que pode ser razoável a normalidade, no entanto, o quarto gráfico demonstra não ser possível tal suposição, visto que o QQ-plot tem concavidade para cima e granda parte da cauda positiva fora da banda de confiança.

```{r}
plot_prediction(modelo_etiologia, df$VO2, "VO2")  
plot_residuals(modelo_etiologia)
```

## Modelo reduzido ao máximo

```{r}
df <- mutate(df, etiologia = forcats::fct_collapse(etiologia, Other = c("C", "CH"), IS = "IS", ID = "ID"))

modelo_reduzido <- df %$%
  lm(VO2 ~ etiologia + I(carga - mean(carga)))

tidy(modelo_reduzido, conf.int = TRUE) %>% 
  select(-statistic) %>% 
  knitr::kable()

plot_prediction(modelo_reduzido, df$VO2, "VO2")  
plot_residuals(modelo_reduzido)
```


# Comparação de modelos

```{r}

```


