---
output: 
  pdf_document:
    fig_crop: no
fontsize: 10pt
documentclass: article
geometry: 
 - a4paper
 - textwidth=18cm
 - textheight=21cm
header-includes:
  - \usepackage[brazil, english, portuguese]{babel}
  - \usepackage[utf8]{inputenc}
  - \usepackage[T1]{fontenc}
  - \usepackage[fixlanguage]{babelbib}
  - \usepackage{times}
---

```{r setup, include=FALSE}
knitr::opts_chunk$set(
  echo = FALSE, 
  message = FALSE,
  warning = FALSE,
  fig.align = "center", fig.height = 3, fig.width = 5
  )
options(
  OutDec = ",", 
  digits = 3, 
  knitr.table.format = "latex", 
  xtable.comment = FALSE
  )
```

```{r lib}
library(ggplot2)
library(ggrepel)
library(magrittr)
library(broom)
library(tidyr)
library(dplyr)
source("plot_functions.R")
```

```{r 6-import, echo=FALSE}
df <- read.table(
  "../Dados/imoveis.txt", 
  header = FALSE, 
  col.names = c("imposto", "area_ter", "area_cons", "idade", "preco"))
```

# Questão 6

## Introdução

Os dados são referentes ao preço de venda de 27 imóveis (em 1000 USD), em relação ao imposto do imóvel (em 100 USD), área do terreno (em 1000 pés quadrados), área construída  (em 1000 pés quadrados) e idade do imóvel (em anos). O objetivo é analisar a influência de cada variável explicativa no preço de venda do imóvel. Para isso, serão ajustados modelos lineares e seus coeficientes analisados, sob um nível de significância de $\alpha=0,05$.

## Análise descritiva

```{r, fig.cap="\\label{fig:dispersao}"}
gather(df, "covar", "valor", -preco) %>% 
  ggplot(aes(valor, preco)) + geom_point(col = "gray20", alpha = 0.8) + 
  labs(x = "", y = "preço") + 
  facet_wrap(~covar, scales = "free") + theme_classic()

# par(mfrow=c(2,2))
# plot(df$imposto, df$preco, type="p")
# plot(df$area_ter, df$preco, type="p")
# plot(df$area_cons, df$preco, type="p")
# plot(df$idade, df$preco, type="p")
```

Como as variáveis explicativas são todas quantitativas, pode-se criar gráficos de dispersão do preço de venda do imóvel, em relação a cada covariável. Na Figura \ref{fig:dispersao}, temos os gráficos de dispersão para cada covariável. A partir de cada um deles, é possível perceber que a relação é positiva entre a variável resposta e as variáveis explicativas imposto, área do terreno(area_ter) e área construída (area_cons). Já para a variável idade, a relação não é clara.


```{r, fig.cap="\\label{fig:cor}"}
GGally::ggcorr(df)
```

A Figura \ref{fig:cor} apresenta um gráfico da matriz de correlação - cada célula (quadrado) deve ser lido como a correlação entre a covariável de sua linha e coluna codificada pelas cores apresentadas na legenda. Ele sugere que

i) As variáveis imposto, area_ter e area_cons têm forte correlação (linear) com o preço (preco), o que indica que são boas candidatas a serem usadas num modelo de regressão linear. No entanto, a variável idade parece não estar correlacionada com o preço.

ii) Existe uma forte correlação (linear) entre as variáveis (explicatórias) imposto, area_ter e area_cons. Essa conclusão faz sentido, visto que a área construída não pode ser maior que a área do terreno e que o imposto normalmente tem regras que levam em conta as duas áreas. Isso pode significar perdas na qualidade do modelo (conclusões feitas pelas estimativas dos coeficientes e poder prediditivo). Assim, deve-se procurar uma combinação (linear, por exemplo) dessas variáveis para ser usada no modelo no lugar delas.

## Análise inferencial

Sejam $Y_i$ o preço do i-ésimo imóvel e $x_1, ..., x_4$ os valores do imposto, área do terreno, área construída e idade do imóvel, respectivamente. Então $x_1^{*}, ..., x_4^{*}$ são os rescpectivos valores padronizados, ou seja, $x_i^{*} = \frac{x_i - \bar{x}}{DP(x)}, i = 1, ..., 4$, onde DP denota o desvio padrão amostral da covariável.

Inicialmente, o modelo considerado para este estudo será o Modelo 1: $Y_i = \beta_0 + \beta_1 x_1^{*} + ... + \beta_4 x_4^{*}  + \epsilon_{i}, \epsilon_{i} \stackrel{iid}\sim N(0, \sigma^2)$, onde $\beta_0$ é o preço médio quando todas as covariáveis assumem seu valor médio, visto que não faz sentido que elas assumam valor zero e $\beta_i, i = 1, ..., 4$ são os coeficientes associados ao imposto, área do terreno, área construída e idade do imóvel, respectivamente, que estão padronizados a fim de ser possível comparar os efeitos dessas covariáveis no preço através de seus parâmetros. Note que esse modelo considera quatro covariáveis e há apenas 27 observações, número considerado pequeno para se conseguir a modelagem adequada de tantas covariáveis.

### Resultados

A Tabela \ref{tab:modelo1} apresenta os resultados do ajuste do Modelo 1: termos do modelo (term), estimativas pontuais (estimate), erro padrão (std.error), p-valores (p.value) intervalos de confiança (conf.low e conf.high).

```{r}
modelo_simples <- mutate_at(df, vars(-preco), function(x) (x - mean(x)) / sd(x)) %$% 
  lm(preco ~ imposto + area_ter + area_cons + idade)

tidy(modelo_simples, conf.int = TRUE) %>% 
  select(-statistic) %>% 
  knitr::kable(caption = "", label = "tab:modelo1")
```

Como esperado, a idade do imóvel não impacta no preço do imóvel, visto que seu p-valor (X) para o teste que testa $H_0: \beta_4=0$ \textit{vs} $H_1: \beta_4\ne0$ não foi significativo (menor que X). O p-valor (X) para o teste que testa $H_0: \beta_2=0$ \textit{vs} $H_1: \beta_2\ne0$ não foi significativo (menor que X), contrário ao esperado, assim, a área do terreno não foi relevante para explicar o preço nesse modelo. Isso pode ser devido à alta correlação dessa variável com as outras, mas ela pode vir a ser relevante no modelo ao se remover o termo associado à idade.

Por isso, será ajustado um novo modelo (Modelo 2), que remove o termo associado à idade ($\beta_4$): $Y_i = \beta_0 + \beta_1 x_1^{*} + \beta_2 x_2^{*} + \beta_3 x_3^{*} + \epsilon_{i}, \epsilon_{i} \stackrel{iid}\sim N(0, \sigma^2)$, cujos parâmetros têm a interpretação usual (as mesmas da do Modelo 1). A Tabela \ref{tab:modelo2} apresenta os resultados do ajuste desse modelo. Como no Modelo 1, a área do terreno também não contribui significativamente no preço dentro deste modelo, visto que seu p-valor foi marginal e o intervalo de confiança conteve o zero.

```{r}
modelo_reduzido <- mutate_at(df, vars(-preco), function(x) (x - mean(x)) / sd(x)) %$% 
  lm(preco ~ imposto + area_ter + area_cons)

tidy(modelo_reduzido, conf.int = TRUE) %>% 
  select(-statistic) %>% 
  knitr::kable(caption = "", label = "tab:modelo2")
```

Isso motiva o ajuste de um terceiro modelo (Modelo 3), mais reduzido: $Y_i = \beta_0 + \beta_1 x_1^{*} + \beta_3 x_3^{*} + \epsilon_{i}, \epsilon_{i} \stackrel{iid}\sim N(0, \sigma^2)$, que remove o termo da área do terreno ($\beta_2$). A Tabela \ref{tab:modelo3} apresenta os resultados do ajuste desse modelo. Como todos os parâmetros foram significativos (p-valores maiors que 0,05), não será feita outra redução no modelo, restando apensa verificar a qualidade do ajuste do modelo. Os coeficientes associados ao imposto e à área construída são próximos: há interseção entre seus intervalos de confiança, o que leva à conclusão de que as duas variáveis têm impacto parecido no preço de um imóvel.

```{r}
modelo_reduzido <- mutate_at(df, vars(-preco), function(x) (x - mean(x)) / sd(x)) %$% 
  lm(preco ~ imposto + area_cons)

tidy(modelo_reduzido, conf.int = TRUE) %>% 
  select(-statistic) %>% 
  knitr::kable(caption = "", label = "tab:modelo3")
```

A Figura \ref{fig:pred} apresenta o gráfico de predição do Modelo 2 para o preço, com intervalo de confiança para as predições a 95\% (banda ao redor da reta). Ela indica que os dados são bem descritos por uma reta, uma vez que todos os pontos estão dentro do intervalo de confiança para as predições e acompanham bem a reta.

A Figura \ref{fig:resid} apresenta 4 gráficos: o primeiro sugere adequada a suposição de homocedasticidade; o segundo não sugere qualquer indício de dependência; o terceiro tem pouca interpretabilidade devido ao número pequeno de observações; finalmente, o quarto gráfico sugere adequada a suposição de normalidade para os resíduos, já que eles acompanham bem a reta e estão todos dentro da banda de confiança. Portanto, o modelo foi bem ajustado e as inferências feitas a partir dele são válidas.

```{r, fig.cap="\\label{fig:pred}"}
plot_prediction(modelo_reduzido, df$preco, "preço")
```

```{r, fig.cap="\\label{fig:resid}"}
plot_residuals(modelo_reduzido, bins = 6)
```

## Conclusão

Foram ajustados diversos modelos lineares para avaliar o impacto de algumas variáveis no preço de venda de imóveis. As variáveis são: imposto, área do terreno, área construída e idade do imóvel. Como há muita correlação entre essas variáveis (com exceção da idade), somente a modelagem do preço em função do imposto e área construída se mostrou adequada. Esse modelo revela que o incremento em 1 USD do imposto padronizado corresponde a um aumento médio de 6,62 USD do preço de um imóvel, e o incremento em 1000 pés quadrados da área construída corresponde a um aumento em 7,78 USD no preço médio. O escopo dessas conclusões estão limitados ao pequeno número de imóveis avaliados e à forma como esses imóveis foram escolhidos para a coleta de informações.
