--- 
output: 
  pdf_document:
    fig_crop: no
fontsize: 10pt
documentclass: article
geometry: 
 - a4paper
 - textwidth=18cm
 - textheight=21cm
header-includes:
  - \usepackage[brazil, english, portuguese]{babel}
  - \usepackage[utf8]{inputenc}
  - \usepackage[T1]{fontenc}
  - \usepackage[fixlanguage]{babelbib}
  - \usepackage{times}
---

```{r setup, include=FALSE}
knitr::opts_chunk$set(
  echo = FALSE, 
  message = FALSE,
  warning = FALSE,
  fig.align = "center", fig.height = 3, fig.width = 5
  )
options(
  OutDec = ",", 
  digits = 3, 
  knitr.table.format = "latex",
  xtable.comment = FALSE
  )
```


```{r lib}
library(knitr)
library(readr)
library(magrittr)
library(ggplot2)
library(dplyr)
library(broom)
source("plot_functions.R")
source("tabela_resultados.R")
```

```{r 12/13-import, echo=FALSE}
df <- read_table("../Dados/Sef1999REG.prn", col_names = F)
df <- df %>% transmute(Individuo = X1,
                       Grupo = factor(X2),
                       Escova = factor(X3),
                       Dentrificio = factor(X4),
                       Dia = X5,
                       Antes = X6,
                       Depois = X7,
                       Razao = Depois / Antes,
                       Centrada = (Depois - Antes) / Antes)
```

# Questão 7

## Introdução

Os dados são referentes a um estudo realizado na área de Odontopediatria realizado na Faculdade de Odontologia da Universidade de São Paulo, pelos pesquisadores Célia Regina Rodrigues e Symonne Parizotto, os quais contém os valores correspondentes ao Indíce de Placa Bacteriana (IPB) medidos nos dentes pré-molares e molares antes e depois da escovação dental de 32 crianças entre 4 e 6 anos de idade, sob 4 tratamentos: escova convencional com dentrifício, escova convencional sem dentrifício, escova monobloco com dentrifício, escova monobloco sem dentrifício. O conjunto inicial dos indivíduos foi dividido em 4 subgrupos de 8 membros, onde a ordem de aplicação dos tratamentos foram diferentes e para evitar efeitos residuais cada tratamento teve um espaçamento de uma semana.

Sendo assim, o objetivo desta análise é comparar a eficácia entre escovas de dentes comuns e escovas de dentes do tipo monobloco com e sem o uso de dentrifício (pasta de dente), isto é, qual combinação (tratamento) de escovas mais reduz o IPB. Para isso, é razoável avaliar a razão entre o IPB antes e depois das escovações $\left(\frac{IPB_{depois}}{IPB_{antes}}\right)$ para cada tratamento. Desse modo, quanto menor a razão for, melhor desempenho na redução das placas.


## Análise Descritiva I


```{r 12-explore, fig.cap="\\label{fig:explo1}Gráficos da relação entre o IPB antes e depois da escovação para cada tratamento, cada um com a reta identidade (em azul)."}
df %>% ggplot(aes(x = Antes, y = Depois)) +
  geom_point() + geom_abline(intercept = 0, slope = 1, col = "blue") + 
  facet_grid(Dentrificio ~ Escova) + theme_bw()
```

A Figura \ref{fig:explo1} contém gráficos de dispersão para os 4 tratamentos realizados no experimentos, sendo no eixo horizontal o IPB antes da execução da escovação e no eixo vertical depois, cada um acompanhado da reta identidade (em azul). O interesse principal é a razão entre os indíces, portanto, deve-se atentar à inclinação da tendência dos pontos ao longo do plano e, desse modo, a reta identidade denota a situação de nenhuma mudança no IPB após a escovação. Observando esses gráficos, nota-se que todos os pontos se situam abaixo da reta identidade, o que é esperado, visto que o IPB não deveria aumentar após as escovações. Uma sutíl diferença entre os tratamentos pode ser observada comparando com os seus pares na direções verticais e horizontais. Essas diferenças são: disperção levemente maior quando utilizado a escova convencional, como a dispersão está na direção do eixo horizontal isso indica melhores resultados na escovação, o mesmo pode ser observado para o uso do dentríficio mas de forma mais sutíl. 

Note, ainda pela Figura \ref{fig:explo1}, que a variável resposta é positiva, e que o mais adequado seria buscar um modelo que conseguisse ajustar variáveis positivas, assimetria e heterocedasticidade. Mesmo assim, a fim de se obter algumae vidência estatística em complemento à análise descritiva, serão propostos modelos lineares para a análise da razão do IPB para cada tratamento.

## Análise Inferencial I

<!-- Por motivos didáticos iremos apenas utilizado o modelo linear simples homocedástico, deixando de lado a possível modelagem mais adequada mencionada acima. -->

A notação para os dados utilizada será:

 - $\mathbf Y$: a variável resposta, razão entre os indíces, $\frac{IPB_{depois}}{IPB_{antes}}$;
 - $\mathbf x_1$: covariável categorizada, a qual indica o uso de *escova monobloco*; 
 - $\mathbf x_2$: covariável categorizada, a qual indica o não uso de *dentrifício*.
 
<!-- Como o objetivo é comparar os tratamentos, será buscado um modelo reduzido ao máximo, mantendo apenas as covariáveis que apresentem maior efeito à nossa variável de interesse. -->

### Modelo 1

Inicialmente, será ajustado um modelo linear simples considerando a interação entre as covaráveis *tipo da escova* e *uso do dentrifício* e utilizando a parametrização de casela de referência (uso da escova convencional e escovação com dentrifício), sendo ele

$$
\mathbf Y = \beta_0 + \beta1 \mathbf x_1 + \beta_2 \mathbf x_2 + \beta_3 \mathbf x_1 \mathbf x_2 + \epsilon \quad \text{onde} \quad \epsilon \sim N(0, I\sigma^2)
$$

```{r}
m1 <- lm(Razao ~ Escova * Dentrificio,
         data = df)

tabela_resultados(m1, "\\label{tab:m1}")
```

A Tabela \ref{tab:m1} apresenta os resultados desse modelo. Nela, se observa que os p-valores associados ao teste que testa a nulidade dos coeficientes dos termos "sem dentrifício" e sua interação com o uso escova monobloco foram não significativos - 0,331 e 0,296, respectivamente, muito maiores que $\alpha=0,05$. Desta forma, é razoável considerar um modelo que não leva em conta a interação das covariáveis, considerando que não existe diferença significativa na redução de IPB pelas escovas provocadas pela presença ou não de dentrifício, e vice-versa.

### Modelo 2

Sendo assim, um segundo modelo é proposto, que não considera a interação entre *tipo da escova* e *uso do dentrifício*:

$$
\mathbf Y = \beta_0 + \beta1 \mathbf x_1 + \beta_2 \mathbf x_2 + \epsilon \quad \text{onde} \quad \epsilon \sim N(0, I\sigma^2)
$$

```{r}
m2 <- lm(Razao ~ Escova + Dentrificio,
         data = df)

tabela_resultados(m2, "\\label{tab:m2}")
```

A Tabela \ref{tab:m2} contém os resultados do ajuste desse modelo. É possível observar que o coeficiente da covariável do uso de dentrifício não foi significante (p-valor de 0,73, muito maior que $\alpha=0,05$), assim como no modelo anterior, e será removido, um indício de que não há diferença com a utilização de dentrifício.

### Modelo 3

A redução proposta anteriormente resusta no modelo

$$
\mathbf Y = \beta_0 + \beta1 \mathbf x_1 + \epsilon \quad \text{onde} \quad \epsilon \sim N(0, I\sigma^2)
$$
o qual, distingue apenas a média das razões $\frac{IPB_{depois}}{IPB_{antes}}$ entre as escovas convencionais e monobloco.

```{r}
m3 <- lm(Razao ~ Escova,
         data = df)
stt <- summary(m3)

tabela_resultados(m3, "\\label{tab:m3}")
```

```{r fig.cap="\\label{fig:res1}Gráficos para diagnóstico dos resíduos."}
plot_residuals(m3)
```

A Tabela \ref{tab:m3} apresenta os resultados desse ajuste. Ela indica que apenas há evidências de que somente o **tipo da escova** leva à diferenças significantes na razão $\frac{IPB_{depois}}{IPB_{antes}}$.

A Figura \ref{fig:res1} contém quatro gráficos referentes à análise de resíduos do modelo. Nela, é possível observar que, por mais que os coeficientes sejam significativos, os resíduos não respeitam as suposições do modelo: em particular, os dois primeiros gráficos indicam alguma heterocedasticidade e os dois seguintes indicam assimetria e caudas pesadas na distribuição dos erros, visto que os pontos na cauda do qq-plot não respeitam as bandas de confiança dos quantis. Indicando que o modelo não está respeitando as suposições e, portanto, não foi bem ajustado.

Mesmo com os problemas supracitados, o modelo aponta que há evidências de que o uso das escovas convencionais leva a uma redução de `r m3$coefficients[1]` $\pm$ `r stt$coefficients[3]` da placa bacteriana e uso da escova monobloco `r m3$coefficients[1] + m3$coefficients[2]` $\pm$ `r stt$coefficients[3] + stt$coefficients[4]`, desta forma, as escovas convencionais se mostram superiores.

## Análise Descritiva II

Buscando responder as mesmas perguntas, definimos uma nova variável resposta $\mathbf Y_c$, $\frac{IPB_{depois} - IPB_{antes}}{IPB_{antes}}$. A motivação para o uso desta nova variável é que lea leva em conta a redução no IPB - $IPB_{depois} - IPB_{antes}$, levando em conta a magnetude do $IPB$ ao início de cada tratamento, no termo $\frac{1}{IPB_{antes}}$ que realiza uma mudança na escala de cada ponto individualmente. Assim, quanto menor for $\frac{IPB_{depois} - IPB_{antes}}{IPB_{antes}}$, melhor.


```{r fig.cap="\\label{fig:explo2}Gráfico da relação entre o IPB antes e depois da escovação para cada tratamento, com retas de coeficiente angular -1 saindo da origem (em azul)."}
df %>% ggplot(aes(x = Antes, y = Depois - Antes)) +
  geom_point() + geom_abline(intercept = 0, slope = -1, col = "blue") + 
  facet_grid(Dentrificio ~ Escova) + theme_bw()
```

A Figura \ref{fig:explo2} contém quatro gráficos de dispersão, um para cada tratamento, sendo no eixo horizontal o IPB antes da execução da escovação e no eixo vertical depois, cada um acompanhado da reta com coeficiente angular -1 e intercepto na origem (em azul). Note que $\mathbf Y_c$ é uma translação de $\mathbf Y$. Daí, a interpretação da Figura \ref{fig:explo2} é análoga, porém deve-se notar que os casos onde houve a menor redução de IPB após a escovação agora são os dados mais próximos de zero (eixo x), pois nestes casos $IPB_{depois} - IPB_{antes} = 0$, já os pontos na reta azul são os que obtiveram total remoção das placas bacterianas. Note ainda os dados agora são de valores negativos e com uma quantidade razoável próxima ao zero, levando isso em conta já seria interessante buscar metodologias além do modelo linear homocedástico simples.

## Análise Inferencial II

### Modelo 4

Novamente, iniciamos a modelagem com o modelo completo, levando em contas as mesmas cováriaveis que no modelo 1 e a interação entre as mesmas.

$$
\mathbf Y_c = \beta_0 + \beta1 \mathbf x_1 + \beta_2 \mathbf x_2 + \beta_3 \mathbf x_1 \mathbf x_2 + \epsilon \quad \text{onde} \quad \epsilon \sim N(0, I\sigma^2)
$$

```{r}
m4 <- lm(Centrada ~ Escova * Dentrificio,
         data = df)
tabela_resultados(m4, "\\label{tab:m4}")
```

A Tabela\ref{tab:m4} apresenta os resultados desse modelo. Nela, é possível notar que os valores ajustados são os mesmos dos do Modelo 4 (Tabela \ref{tab:m1}), exceto para o intercepto. Esse é um comportamento esperado, uma vez que $\mathbf Y_c$ é uma translação de $\mathbf Y$: $\frac{IPB_{depois} - IPB_{antes}}{IPB_{antes}} = \frac{IPB_{depois}}{IPB_{antes}} - 1$. Como antes (Modelo 1), observamos que a presença de *dentrifício* não é significativa, tanto em seu efeito principal, quanto na interação com o *tipo da escova*. Desta forma, reduzimos o modelo removendo a interação.

### Modelo 5

Como exposto anteriormente, um novo modelo, que desconsidera a interação entre as covariáveis, se faz mais razoável:

$$
\mathbf Y_c = \beta_0 + \beta1 \mathbf x_1 + \beta_2 \mathbf x_2 + \epsilon \quad \text{onde} \quad \epsilon \sim N(0, I\sigma^2)
$$

```{r}
m5 <- lm(Centrada ~ Escova + Dentrificio,
         data = df)
tabela_resultados(m5, "\\label{tab:m5}")
```

A Tabela 2 apresenta os resultados do novo ajuste. É possível observar que o coeficiente da covariável do uso de dentrifício não foi significante (p-valor de 0,73), assim como nos Modelos 1, 2 e 4, e será removido, havendo um indício de que não há diferença com a utilização de dentrifício.

### Modelo 6

Com essas reduções obtemos o seguinte modelo (Modelo 6), o qual é semelhante com o Modelo 3,

$$
\mathbf Y_c = \beta_0 + \beta1 \mathbf x_1 + \epsilon \quad \text{onde} \quad \epsilon \sim N(0, I\sigma^2)
$$
```{r}
m6 <- lm(Centrada ~ Escova,
         data = df)
stt <- summary(m6)

tabela_resultados(m6, "\\label{tab:m6}")
```

Através da Tabelao \ref{tab:m6}, podemos observar que os coeficientes restantes são significativos, e os resíduos, Fig \ref{fig:res2} são equivalentes ao apresenteados pelo modelo 3, não respeitando as suposições feitas pelo modelo.

```{r fig.cap="\\label{fig:res2}Gráficos para diagnóstico dos resíduos."}
plot_residuals(m6)
```

A Figura \ref{fig:res2} contém quatro gráficos referentes à análise de resíduos do modelo. Eles são semelhantes aos obtidos pelo Modelo 3 na Figura \ref{fig:res1}. Do mesmo modo, é possível observar que, por mais que os coeficientes sejam significativos, os resíduos não respeitam as suposições do modelo: em particular, os dois primeiros gráficos indicam alguma heterocedasticidade e os dois seguintes indicam assimetria e caudas pesadas na distribuição dos erros, visto que os pontos na cauda do qq-plot não respeitam as bandas de confiança dos quantis. Indicando que o modelo não está respeitando as suposições e, portanto, não foi bem ajustado.


## Conclusão

Diversos modelos foram ajustados para avaliar a redução de Indíce de Placa Bacteriana (IPB) após a combinação de 4 escovações: escova convencional com dentrifício, escova convencional sem dentrifício, escova monobloco com dentrifício, escova monobloco sem dentrifício. Os modelos finais (Modelos 3 e 6) não levam em conta o uso de dentrifício, ou seja, a conclusão foi de que seu uso não impacta na redução de IPB. Além disso, o uso das escovas convencionais reduzem -0,389 (IC(95\%)=[-0,448; -0,329]) em média o IPB encontrado antes da escovação e uso da escova monobloco -0,289 (IC(95\%)=[-0,405; -0,206]), e, desta forma, as escovas convencionais se mostram superiores, como visto anteriormente.

Entretanto, o ajuste desses modelos não se mostrou adequado. Assim, sugere-se outros ajustes, como a modelagem do $IPB_{depois}$ em função do $IPB_{antes}$, tipo de escova e uso de dentrifício, potentcialmnte com a inclusão do termo de interação entre o $IPB_{antes}$ e as outras covariáveis. Outra alternativa seria uma modelagem mais adequada para a natureza da variável resposta (positiva, no do $IPB_{depois}$).
