--- 
title: "Questão 7"
output: 
  pdf_document:
    fig_crop: no
---

```{r setup, include=FALSE}
knitr::opts_chunk$set(
  echo = FALSE, 
  message = FALSE,
  warning = FALSE,
  tidy.opts = list(width.cutoff = 60),
  tidy = TRUE
  )
options(
  OutDec = ",", 
  digits = 4,
  # knitr.table.format = "latex", 
  xtable.comment = FALSE
  )
```



```{r lib}
library(knitr)
library(readr)
library(magrittr)
library(ggplot2)
library(dplyr)
library(broom)
source("plot_functions.R")
```

```{r 12/13-import, echo=FALSE}
df <- read_table("../Dados/Sef1999REG.prn", col_names = F)
df <- df %>% transmute(Individuo = X1,
                       Grupo = factor(X2),
                       Escova = factor(X3),
                       Dentrificio = factor(X4),
                       Dia = X5,
                       Antes = X6,
                       Depois = X7,
                       Razao = Depois / Antes,
                       Centrada = (Depois - Antes) / Antes)
```

Com o objetivo de comparar a eficácia entre escovas de dentes comuns e escovas de dentes do tipo monobloco com e sem o uso de dentrifício (pasta de dente) avaliamos duas variáveis a razão do Indíce de Placa Bacteriana (IPB) antes e depois da escovações com as condições citadas anteriormente. Desta forma sendo inicialmente nossa variável resposta $\frac{IPB_{depois}}{IPB_{antes}}$, quanto menor melhor o desempenho na redução das placas.

```{r 12-explore, fig.cap="Gráfico da relação entre o IPB antes e depois da escovação" }
df %>% ggplot(aes(x = Antes, y = Depois)) +
  geom_point() +
  facet_grid(Dentrificio ~ Escova) + theme_bw()
```

De forma exploratório observamos que as 4 retas são muito similares, sendo nosso principalmente interesse o coeficiente de inclinação das mesmas.

Inicialmente ajustamos um modelo levando em conta os dois fatores *tipo da escova* e *uso do dentrifício*.

```{r}
m1 <- lm(Razao ~ Escova * Dentrificio,
         data = df)
```

`r m1 %>% tidy() %>% kable()`

Observamos que os coeficientes dos termos do *dentrifício* e o da interação entre o uso da *escova monobloco* e do *dentrifício* estão altos temos evidências que podemos reduzir o modelo.

Entre tanto, como o termo de maior coeficiente é relacionado com a interação, o termo da interação será removido antes.

```{r}
m2 <- lm(Razao ~ Escova + Dentrificio,
         data = df)
```

`r m2 %>% tidy() %>% kable()`

O coeficiente da covariável dos uso de *dentrifício* continua não sendo significante e será removido.

```{r}
m3 <- lm(Razao ~ Escova,
         data = df)
stt <- summary(m3)
```

`r m3 %>% tidy() %>% kable()`

```{r}
plot_residuals(m3)
```


Pelo modelo reduzido temos evidências que apenas o *tipo da escova* leva a diferenças significantes na razão $\frac{IPB_{depois}}{IPB_{antes}}$, resultando em que o uso das escovas convencionais leva a uma redução de `r m3$coefficients[1]` $\pm$ `r stt$coefficients[3]` da placa bacteriana e uso da escova monobloco `r m3$coefficients[1] + m3$coefficients[2]` $\pm$ `r stt$coefficients[3] + stt$coefficients[4]`, desta forma, as escovas convencionais se mostram superiores.

Buscando responder as mesmas perguntas, ajustamos um novo considerando $\frac{IPB_{depois} - IPB_{antes}}{IPB_{antes}}$.

```{r fig.cap="Gráfio da relação entre o denominador e o numerador da nova variável resposta"}
df %>% ggplot(aes(x = Antes, y = Depois - Antes)) +
  geom_point() +
  facet_grid(Dentrificio ~ Escova) + theme_bw()
```

```{r}
m4 <- lm(Centrada ~ Escova * Dentrificio,
         data = df)
```

`r m4 %>% tidy() %>% kable()`

Como no caso anterior observamos que a presença de *dentrifício* não é significativa, tanto sozinhos, quanto em conjunto com o outro fator, *tipo da escova*.

```{r}
m5 <- lm(Centrada ~ Escova + Dentrificio,
         data = df)
```

`r m5 %>% tidy() %>% kable()`

O novo modelo ajustado não apresenta melhora na significância do fator do *dentrifício*.

```{r}
m6 <- lm(Centrada ~ Escova,
         data = df)
stt <- summary(m6)
```

`r m6 %>% tidy() %>% kable()`

Podemos observar que os coeficientes restantes são significativos, assim avaliamos os resíduos resultantes.

Para este novo modelo temos que o uso das escovas convencionais reduzem `r m6$coefficients[1]` $\pm$ `r stt$coefficients[3]` em média o IPB encontrado antes da escovação e uso da escova monobloco `r m6$coefficients[1] + m6$coefficients[2]` $\pm$ `r stt$coefficients[3] + stt$coefficients[4]`, desta forma, as escovas convencionais se mostram superiores.


```{r}
plot_residuals(m6)
```

Como no caso anterior, pelo resíduos o modelo não parece respeitar as suposições do requeridas pelo Modelo Linear Simples Homocedástico.

Podemos concluir que o deslocamento na posição da variável de interesse não resulto em diferenças nas conclusões das análises

Para um estudo mais aprofundado para relação da razão do $IPB_{depois}$ sobre o $IPB_{antes}$ um modelo multiplicativo poderia ser mais adequado modelando o $IPB_{depois}$ em função dos fatores e do $IPB_antes$.
