--- 
output: 
  pdf_document:
    fig_crop: no
fontsize: 10pt
documentclass: article
geometry: 
 - a4paper
 - textwidth=18cm
 - textheight=21cm
header-includes:
  - \usepackage[brazil, english, portuguese]{babel}
  - \usepackage[utf8]{inputenc}
  - \usepackage[T1]{fontenc}
  - \usepackage[fixlanguage]{babelbib}
  - \usepackage{times}
  - \usepackage{booktabs}
---

```{r setup, include=FALSE}
knitr::opts_chunk$set(
  echo = FALSE, 
  message = FALSE,
  warning = FALSE,
  fig.align = "center", fig.height = 3, fig.width = 5 
  )
options(
  OutDec = ",", 
  digits = 3,  
  knitr.table.format = "latex", 
  xtable.comment = FALSE
  )
```

```{r libs}
library(minpack.lm)
library(magrittr)
library(ggplot2)
library(knitr)
library(broom)
source("plot_functions.R")
source("tabela_resultados.R")
```

```{r}
df <- read.table("../Dados/Ratkowsky.dat")
colnames(df) <- c("idade", "peso")
```

```{r}
plot_nls_residuals <- function(model, binwidth = NULL, bins = NULL) {
  # precisa de ggplot2, gridExtra, qqplotr
  residuals <- data.frame(
    residual = residuals(model), 
    fitted = fitted(model), 
    index = 1:length(fitted(model))
  )
  
  p <- ggplot2::ggplot(residuals) + 
    ggplot2::labs(y = "resíduo") + ggplot2::theme_classic()
  
  gridExtra::grid.arrange(
    nrow = 2, 
    p + ggplot2::geom_point(aes(x = index, y = residual), col = "gray30", alpha = 0.80) + 
      ggplot2::labs(x = "índice"), 
    p + ggplot2::geom_point(aes(x = fitted, y = residual), col = "gray30", alpha = 0.80) + 
      ggplot2::labs(x = "predito"), 
    p + ggplot2::geom_histogram(
      aes(x = residual), fill = "gray30", col = "gray80",
      binwidth = binwidth, bins = bins
      ) + ggplot2::labs(x = "resíduo", y = ""), 
    ggplot2::ggplot(residuals, aes(sample = residual)) + 
      qqplotr::stat_qq_band(bandType = "pointwise") + 
      qqplotr::stat_qq_line() + 
      qqplotr::stat_qq_point(col = "gray20", alpha = 0.80) + 
      ggplot2::labs(x = "quantil teórico", y = "quantil amostral") + ggplot2::theme_classic()
  )
}
```

# Questão 9

## Introdução

Os dados correspondem a uma amostra de 71 coelhos da espécia *Oryctolagus Cuniculuse*, dos quais foram registradas suas idade (em dias) e o peso (em mg) de sua lente ocular seca. O objetivo desta análise é explicar o peso da lente em função da idade dos indivíduos. Os dados podem ser encontrados em https://www.ime.unicamp.br/~cnaber/Ratkowsky.dat sob o nome de "coelhos.dat".

<!-- A notação utilizada será: -->

<!--   - $\mathbf Y$: a variável resposta, peso; -->
<!--   - $\mathbf x$: covariável, idade.  -->

## Análise Descritiva

Neste conjunto de dados temos apenas uma covariável, então um gráfico de dispersão deve ser suficiente para avaliar o comportamento da idade do coelho em função do peso da lente ocular seca. A Figura \ref{fig:explo} contém o gráfico de dispersão dos ponto. Nota-se que as variáveis são positivas. Pode-se, ver que a relação entre as váriaveis é não inear e que a dispersão dos dados aumenta conforme os coelhos envelhecem, o que é esperado, uma vez que cada indivíduo se desenvolve de forma diferente, e com o passar do tempo as diferenças no volume e massa dos seus orgãos vão aumentendo.

```{r fig.cap="\\label{fig:explo}Peso da lente ocular dos coelhos em função da sua idade em dias."}
df %>% ggplot(aes(idade, peso)) + geom_point() +
  theme_bw()
```

## Análise Inferencial

# Modelo Linear Quadrático

A análise descritiva anterior estabelece que a estrutura não é linear, e desta forma pode-se iniciar a modelagem utilizando a regressão linear com polinômio de segundo grau (Modelo Quadrático):

$$
Y_i = \beta_0 + \beta_1  x_i + \beta_2 x_i ^ 2 + \epsilon_i \quad \text{onde} \quad \epsilon_i \sim N(0,\sigma^2)
$$

- $Y_i$ é o peso da lente ocular seca esperado para o coelho $i$.
- $x_i$ é a idade observada do coelho $i$.
- $\beta_0$ é o peso da lente esperado para um coelho recém nascido.

```{r}
m1 <- lm(peso ~ poly(idade, 2, raw = T), data = df)
# sum <- summary(m1)
# tab1 <- sum$coefficients
# names(tab1) <- c("Estimativa", "EP", "Estat-t", "p-valor")
tabela_resultados(m1, "\\label{tab:m1}Resultados do Modelo.")
```

O Modelo Quadrático foi ajustado via Mínimos Quadrados Ordinários e a Tabela \ref{tab:m1} apresenta os resultados do ajuste do Modelo 1, onde conclui-se que os parâmetros são todos significativos, e portanto não é necessário remover algum parâmetro. Entretanto, pela Figura \ref{fig:m1}, é possível ver que o Modelo Quadrático não capta bem os dados, e os pontos de dispersão estão fora do intervalo de predição da curva. A parábola ajustada atinge seu ponto de máximo e começa a decrescer, o que não acontece com o peso das córneas em função da idade: idade e peso das córneas tem uma relação que aparenta ser monótona não-decrescente.


```{r fig.cap="\\label{fig:m1}Curva do ajuste do Modelo 1."}
df %>% ggplot(aes(idade, peso)) +
  geom_point() + 
  geom_smooth(method = "lm", formula = y ~ poly(x, 2, raw = T), se = T) +
  theme_bw()
```

Com a análise residual apresentada na Figura \ref{fig:resm1}, pode-se notar nos gráficos de dispersão que os resíduos tem um padrão, um idício dem mau ajuste. Percebe-se a presença de heterocedastidade (pelo gráfico dos resíduos "studentizados" em função dos valores ajustados), pois para valores ajustados mais altos os pontos estão levemente mais dispersos. Através do histograma e do gráfico de envelopes, o resíduo parece simétrico, e aparenta ter uma distribuição normal, devido aos pontos estarem dentro das bandas de confiança. Porém, as suposições do modelo não estão sendo satisfeitas, uma vez que os resíduos não indicam um comportamento aleatório e nem homocedásticos, pois não apresentam variância constante. 

```{r fig.cap="\\label{fig:resm1}Gráficos para diagnóstico dos resíduos do modelo 1"}
plot_residuals(m1)
```

<!-- Dado que as variáveis são positivas, faz sentido usarmos um modelo em que as suposições sejam de variaveis positivas. Uma alterativa para solucionar o problema vem a ser adotar modelos não lineares.  -->

# Modelo Não Linear 

Como visto que um Modelo Linear Quadrático não é viavél para os dados, será ajustado um modelo não linear, para se aproximar mais da estrutura dos dados. Uma alternativa é:

$$
Y_i = \beta_0  + \beta_1 \exp (\beta_2 / x_i) + \epsilon_i \quad \text{onde} \quad \epsilon_i \sim N(0, \sigma^2)
$$

```{r}
m2 <- nlsLM(peso ~ beta0 + beta1 * exp (beta2/idade), start = c(beta0 = 1, beta1 = 1, beta2 = 1), data = df)
tabela_resultados(m2, "\\label{tab:m2}Resultados do Modelo.")
```

Através da análise inferencial, pela Tabela \ref{tab:m2}, temos p-valores muito pequenos associados aos parâmetros do modelo, logo a covariável idade aparenta ser significativa, e os outros coeficientes adicionais também.

Ajustando a curva referente ao Modelo Não Linear acima, é visível pela Figura \ref{fig:m2} que ela capta os pontos melhor em relação a um polinômio linear referente ao Modelo Quadrático, aparentando ser mais adequada para descrever os dados. Com o propósito de verificar o ajuste do modelo, através da análise de resíduos, na Figura \ref{fig:resm2} apresentamos 4 gráficos, em que através dos resíduos em função dos valores preditos, o problema da heterocedasticidade aparenta ter melhorado em relação ao Modelo Quadrático mas ainda existe levemente, pois há menos variabilidade nos pontos dos menores valores preditos, e observando o histograma e o gráfico de envelopes, a distribuição dos erros pode vir a ser uma distribuição Normal, como a suposição feita. Note que neste caso, o resíduo não é mais o resíduo studentizado utilizado no anteriormente.


```{r fig.cap="\\label{fig:m2}Gráficos da curva do modelo 2"}
df %>% ggplot(aes(idade, peso)) +
  geom_point() +
  geom_line(aes(idade, fitted(m2), col = "red")) +
  theme_bw()
```


```{r fig.cap="\\label{fig:resm2}Gráficos para diagnóstico dos resíduos do modelo 2"}
plot_nls_residuals(m2)
```

```{r}
m1.estat <- c(AIC(m1), BIC(m1))
m2.estat <- c(AIC(m2), BIC(m2))
estat <- as.data.frame(rbind(m1.estat, m2.estat))
names(estat) <- c("AIC", "BIC")
row.names(estat) <- c("Quadrático", "Não Linear")
estat %>% kable(caption = "\\label{tab:comp}Estatísticas de comparação dos modelos.", booktabs = T)
```

A Tabela \ref{tab:comp} apresenta as estatísticas de comparação AIC e BIC, aplicadas no Modelo Não Linear e no Modelo Quadrático, e a partir destas, é possível concluir que o Modelo Não Linear se apresenta mais adequado para ajustar os dados ao Modelo Quadrático.

## Conclusão

A partir da análise descritiva, há indícios de uma relação positiva não linear entre a idade dos coelhos e o peso da lente ocular, em que quanto mais velho o animal, mais pesada a lente. Inicialmente, foi ajustado um Modelo Linear Homocedástico com polinômio de segundo grau, porém as suposições necessárias para o modelo não foram satisfeitas, e este apresentou um mal ajuste. Ajustou-se um Modelo Não Linear, o qual se apresentou melhor em relação ao Modelo Quadrático referente a qualidade do ajuste, a análise de resíduos, e as estatísticas de comparação de modelos.  Como a da variável resposta é positiva, é mais adequado modelos que comportem essa característica, como Modelos Generalizados Lineares para dados positivos, ou o uso de suavizadores não-paramétrico através do GAMLSS.
