--- 
output: 
  pdf_document:
    fig_crop: no
fontsize: 10pt
documentclass: article
geometry: 
 - a4paper
 - textwidth=18cm
 - textheight=21cm
header-includes:
  - \usepackage[brazil, english, portuguese]{babel}
  - \usepackage[utf8]{inputenc}
  - \usepackage[T1]{fontenc}
  - \usepackage[fixlanguage]{babelbib}
  - \usepackage{times}
  - \usepackage{booktabs}
---

```{r setup, include=FALSE}
knitr::opts_chunk$set(
  echo = FALSE, 
  message = FALSE,
  warning = FALSE,
  fig.align = "center", fig.height = 3, fig.width = 5 
  )
options(
  OutDec = ",", 
  digits = 3,  
  knitr.table.format = "latex", 
  xtable.comment = FALSE
  )
```

```{r libs}
library(minpack.lm)
library(magrittr)
library(ggplot2)
library(knitr)
library(broom)
source("plot_functions.R")
source("tabela_resultados.R")
```

```{r}
df <- read.table("../Dados/Ratkowsky.dat")
colnames(df) <- c("idade", "peso")
```

```{r}
plot_nls_residuals <- function(model, binwidth = NULL, bins = NULL) {
  # precisa de ggplot2, gridExtra, qqplotr
  residuals <- data.frame(
    residual = residuals(model), 
    fitted = fitted(model), 
    index = 1:length(fitted(model))
  )
  
  p <- ggplot2::ggplot(residuals) + 
    ggplot2::labs(y = "resíduo") + ggplot2::theme_classic()
  
  gridExtra::grid.arrange(
    nrow = 2, 
    p + ggplot2::geom_point(aes(x = index, y = residual), col = "gray30", alpha = 0.80) + 
      ggplot2::labs(x = "índice"), 
    p + ggplot2::geom_point(aes(x = fitted, y = residual), col = "gray30", alpha = 0.80) + 
      ggplot2::labs(x = "predito"), 
    p + ggplot2::geom_histogram(
      aes(x = residual), fill = "gray30", col = "gray80",
      binwidth = binwidth, bins = bins
      ) + ggplot2::labs(x = "resíduo", y = ""), 
    ggplot2::ggplot(residuals, aes(sample = residual)) + 
      qqplotr::stat_qq_band(bandType = "pointwise") + 
      qqplotr::stat_qq_line() + 
      qqplotr::stat_qq_point(col = "gray20", alpha = 0.80) + 
      ggplot2::labs(x = "quantil teórico", y = "quantil amostral") + ggplot2::theme_classic()
  )
}
```

# Questão 9

## Introdução

Os dados correspondem a uma amostra de 71 coelhos da espécia *Oryctolagus Cuniculuse*, onde foram registradas suas idade (em dias) e o peso (em mg) de sua lente ocular seca. O objetivo nesta análise, é explicar o peso da lente em função da idade dos indivíduos. Os dados podem ser encontrados em ("https://www.ime.unicamp.br/~cnaber/Ratkowsky.dat") com o nome de "coelhos.dat". 

A notação utilizada será:
  - $\mathbf Y$: a variável resposta, peso;
  - $\mathbf x$: covariável, idade. 

## Análise Descritiva

Neste caso, temos apenas uma cováviavél, então através do gráfico de dispersão, analisaremos o como o comportamento da idade do coelho afeita no peso da lente ocular seca. Inicialmente através da Figura \ref{fig:explo} podemos ver que a relação entre as váriaveis não é linear e que a dispersão dos dados aumenta conforme os coelhos envelhecem, o que é esperado, uma vez que cada indivíduo se desenvolve de forma diferente, com o passar do tempo as diferenças no volume e massa dos seus orgãos vão aumentendo.

```{r fig.cap="\\label{fig:explo}Peso da lente ocular dos coelhos em função da sua idade em dias."}
df %>% ggplot(aes(idade, peso)) + geom_point() +
  theme_bw()
```

## Análise Inferencial

# Modelo Linear 1

Através da Figura \ref{fig:explo}, é visível que a estrutura não é linear, e desta forma podemos iniciar nossa modelagem utilizando a regressão linear com polinômio de segundo grau, verificando se os dados seguem uma parábola.

$$
Y_i = \beta_0 + \beta_1  x_i + \beta_2 x_i ^ 2 + \epsilon_i \quad \text{onde} \quad \epsilon_i \sim N(0,sigma^2)
$$
- $Y_i$ é o peso da lente ocular seca esperado para o coelho $i$.
- $x_i$ é a idade observada do coelho $i$.
- $\beta_0$ é o peso da lente esperado para um coelho recém nascido.
- $- \frac{\beta_2}{2\beta_1}$ é a idade que retorna o maior(ou menor) peso da lente de um coelho.

```{r}
m1 <- lm(peso ~ poly(idade, 2, raw = T), data = df)
# sum <- summary(m1)
# tab1 <- sum$coefficients
# names(tab1) <- c("Estimativa", "EP", "Estat-t", "p-valor")
tabela_resultados(m1, "\\label{tab:m1}")
```

<!-- \begin{table}[ht] -->
<!-- \centering -->
<!-- \begin{tabular}{rrrrr} -->
<!--   \hline -->
<!--  & Estimate & Std. Error & t value & Pr($>$$|$t$|$) \\  -->
<!--   \hline -->
<!-- (Intercept) & 35,58 & 3,84 & 9,26 & 0,00 \\  -->
<!--   poly(idade, 2, raw = T)1 & 0,70 & 0,03 & 25,05 & 0,00 \\  -->
<!--   poly(idade, 2, raw = T)2 & -0,00 & 0,00 & -16,16 & 0,00 \\  -->
<!--    \hline -->
<!-- \end{tabular} -->
<!-- \end{table} -->

O Modelo Quadrático foi ajustado via Mínimos Quadrados Ordinários, e pela Tabela \ref{tab:m1}, conclui-se que os parâmetros são todos significativos, e portanto não é necessário remover alguma covariável.
Entretanto, pela Figura \ref{fig:m1} é possível ver que o Modelo Quadrático não capta bem os dados, e os pontos de dispersão estão fora do intervalo de predição da curva. Uma possível causa do modelo não ser adequado, é devido a estrutura da parábola, que espera que os valores decrescam, o que não acontece com o peso das corneas em função da idade, que só tende a aumentar conforme a idade aumenta.


```{r fig.cap="\\label{fig:m1}Curva do modelo 1 ajustado."}
df %>% ggplot(aes(idade, peso)) +
  geom_point() + 
  geom_smooth(method = "lm", formula = y ~ poly(x, 2, raw = T), se = T) +
  theme_bw()
```

Com a análise residual apresentada na Figura \ref{fig:resm1}, percemos a presença de heterocedastidade (pelo gráfico de valores ajustados x resíduo studentizado) pois a variabilidade dos dados tende a aumentar até certo ponto, com o aumento do valor predito, e após certo ponto, tende a diminuir; e presença de dependência pelo gráfico de índice x resíduo studentizado. Através do histograma e do gráfico de envelopes, o resíduo parece simétrico, e aparenta ter uma distribuição normal, devido aos pontos estarem dentro das bandas de confiança. Assim, o resíduo pode vir a ter uma distribuição Normal. Porém, as suposições do modelo não estão sendo satisfeitas, uma vez que os resíduos não são independentes e nem homocedásticos, pois não apresentam variância constante. 
 
```{r fig.cap="\\label{fig:resm1}Gráficos para diagnóstico dos resíduos do modelo 1"}
plot_residuals(m1)
```

Como visto que um Modelo Linear Quadrático não é viavél para os dados, iremos ajustar um modelo não linear, com alguma função que se aproxime da estrutura dos dados. Dado que as variáveis são positivas, faz sentido usarmos ....

# Modelo Não Linear I

$$
\mathbf Y = \beta_0  + \beta_1 (\beta_2 + \mathbf x)^{-1} + \epsilon \quad \text{onde} \quad \epsilon \sim N(0, I\sigma^2)
$$

```{r}
m2 <- nlsLM(peso ~ beta0 - beta1 / (idade + beta2), start = c(beta0 = 1, beta1 = 1, beta2 = 1), data = df)
tabela_resultados(m2, "\\label{tab:m2}")
```

```{r fig.cap="\\label{fig:m2}Gráficos da curva do modelo 2"}
df %>% ggplot(aes(idade, peso)) +
  geom_point() +
  geom_line(aes(idade, fitted(m2), col = "red")) +
  theme_bw()
```

```{r fig.cap="\\label{fig:resm2}Gráficos para diagnóstico dos resíduos do modelo 2"}
plot_nls_residuals(m2)
```

# Modelo Não Linear II

$$
\mathbf Y = \beta_0  + \beta_1 \exp (\beta_2 / \mathbf x) + \epsilon \quad \text{onde} \quad \epsilon \sim N(0, I\sigma^2)
$$
```{r}

```

```{r}
m3 <- nlsLM(peso ~ beta0 + beta1 * exp (beta2/idade), start = c(beta0 = 1, beta1 = 1, beta2 = 1), data = df)
tabela_resultados(m3, "\\label{tab:m3}")
```

```{r fig.cap="\\label{fig:m3}Gráficos da curva do modelo 3"}
df %>% ggplot(aes(idade, peso)) +
  geom_point() +
  geom_line(aes(idade, fitted(m3), col = "red")) +
  theme_bw()
```


```{r fig.cap="\\label{fig:resm3}Gráficos para diagnóstico dos resíduos do modelo 3"}
plot_nls_residuals(m3)
```


Note que o residuo não é mais *studentizado*