--- 
output: 
  pdf_document:
    fig_crop: no
---

```{r setup, include=FALSE}
knitr::opts_chunk$set(
  echo = FALSE, 
  message = FALSE,
  warning = FALSE,
  tidy.opts = list(width.cutoff = 60),
  tidy = TRUE
  )
options(
  OutDec = ",", 
  digits = 4, 
  knitr.table.format = "latex", 
  xtable.comment = FALSE
  )
```

```{r lib}
library(dplyr)
library(ggplot2)
library(forcats)
library(magrittr)
library(broom)
library(xtable)
library(knitr)
source("plot_functions.R")
source("comparacao_de_modelo.R")
```

```{r dados, echo=FALSE}
dados <- read.table("salary.txt", header = FALSE, col.names = c("salario_anual", "sexo", "posicao_empresa", "experiencia"))

#dados$posicao_empresa <- as.factor(dados$posicao_empresa)
```

## Introdução

O conjunto de dados em questão traz informações a respeito de uma amostra aleatória de 220 executivos e apresenta para cada executivo, o salário anual (em mil USD), o sexo (Feminino ou Masculino), experiência (em anos) e a posição na empresa (escore que varia de 1 a 9 e, quanto maior o valor, mais alta a posição). Os dados estão disponíveis no site "https://www.ime.usp.br/~giapaula/salary.dat".

O objetivo é estudar o relacionamento do sálario anual em função dos anos de experiência e a posição na empresa para os dois grupos formados pela variável sexo (Feminino e Masculino). Utilizamos a metodologia dos modelos normais lineares homocedásticos, veja
Draper and Smith (1998), metodologias de verificação da qualidade do ajuste e comparação de modelos apropriados, veja Paula (2013) com o suporte computacional do R, veja Faraway (2014).

## Análise descritiva

Para entender a relação do salário dos executivos em função dos anos de experiência e ao cargo na empresa separado por sexo, apresentamos na Figura \ref{fig:pos_sal} o gráfico de dispersão entre o salário e a posição na empresa entre homens e mulheres, o gráfico de boxplot do salário para cada sexo presente na Figura \ref{fig:sex_Sal}, e por fim o gráfico de disperção do salário e a experiência separado por sexo com destaque para os diferentes níveis de cargo na empresa na Figura \ref{fig:completo}.

Conforme revelam os gráficos das Figuras \ref{fig:pos_sal} e \ref{fig:completo},  podemos perceber que a relação entre o salário e o cargo na empresa e os anos de experiência podem ser representados por uma reta ou uma parábola, já que notamos indícios de aumento do salário com o aumento da posição e com o aumento da experiência para ambos os sexos.

Entretanto, por meio do gráfico presente na Figura \ref{fig:completo} pode-se notar que na presença de experiência e posição, as mulheres ganham em média mais do que os homens. Quando as varáveis não são levadas em conta ocorre o contrário, ou seja, a média do salário dos homens é maior do que o salário das mulheres como apresenta o boxplot da Figura \ref{fig:sex_sal}.


```{r pos_sal, fig.width=6, fig.height=3, fig.cap="Disperção\\label{fig:pos_sal}", fig.pos="center"}
dados %>%
  ggplot(aes(factor(posicao_empresa), salario_anual)) +
  geom_point() +
  facet_wrap(~sexo) +
  theme_bw()
#grid.arrange(plot1, plot2, nrow=1, ncol=2)
```

```{r sex_sal, fig.width= 4, fig.height=3, fig.pos="center", fig.cap="salario_sexo\\label{fig:sex_sal}"}
dados %>% 
  ggplot(aes(sexo, salario_anual)) +
  geom_boxplot()+
  theme_classic()
```

```{r plot_completo,fig.width=7, fig.height=3.5, fig.cap="completo\\label{fig:plot_completo}" }
dados %>%
  ggplot(aes(experiencia, salario_anual, fill = factor(posicao_empresa), color = factor(posicao_empresa))) + 
  geom_point()+
  facet_grid(~sexo)+
  labs(y = "Salário Anual",
       x = "Anos de experiência",
       color = "Cargo", fill="Cargo")+
  theme_minimal()
```

## Análise inferencial

<!--
- especificar o modelo
- análise(s) de resíduo(s)
- hipóteses de interesse (O NÍVEL DE SIGNIFICÂNCIA DEVE SER ESPECIFICADO NO RELATÓRIO)
-análise de multicolinearidade
- modelagem a heterocedasticidade
- gráficos e comentários
- deverão   ser   usadas   as metodologias constantes na questão
- caso o modelo usado não se adeque bem   aos   dados,   comentários   a   respeito   deverão   ser   feitos,   mencionando   que   outras metodologias devem ser utilizadas (não, necessariamente, precisa ser dito quais) -->
Por meio da análise descritiva, notamos indícios de aumento do salário com o aumento da posição e com o aumento da experiência para ambos os sexos, sugerindo inicialmente um modelo linear do tipo

$$Y_{i} = \beta_{0} + \beta_{1}x_i+\beta_2 (x_{2 i} - \bar{x}_2) + \beta_{3 } (x_{3 i} - \bar{x}_3)  + \epsilon_{i }, \epsilon_{i j} \stackrel{iid}\sim N(0, \sigma^2),$$ 
que será chamado de Modelo 1 onde

-  $Y_{i}$ representa o valor do salário anual do empresário $i$ onde $i = 1, ..., 220$;
- $x_{1i}$ assume o valor 0 se o indivíduo $i$ for do sexo Feminino e 1 se o indivíduo $i$ for Masculino (sexo Masculino é a casela de referência)
- $x_{2 i}$ é o valor da variável anos de experiência do indivíduo $i$;
- $x{ 3i}$ é o valor da variável posição na empresa do i-ésimo indivíduo
- $\beta_{0}$ é o salário esperado quando a posição na empresa e os anos de experiência assumem seu valor médio simultaneamente para o sexo Feminino
- De forma análoga, $\beta_{0} + \beta_1$ é o valor esperado do salário dos homens quando $x_2$ e $x_3$ assumem simultaneamente seu valor médio;
- $\beta_{2}$ é a variação esperada do salário quando o ano de experiência varia em uma unidade e as outras variáveis se mantém constantes;
- $\beta{3}$ é a variação esperada do salário quando a posição na empresa varia em uma unidade e as outras variáveis se mantém constantes.

Visto em conta o que foi apresentado na análise descritiva, iremos estudar as interações de primeira ordem pois são de interesse para o probelma e interpretáveis. Por exemplo, presença de interação entre os fatores sexo e posição na empresa significa que a diferença entre os salários médios de executivos e executivas não é a mesma á medida que varia o cargo ocupado na empresa. Assim, propomos o seguinte modelo (Modelo 2):

$$Y_{i} = \beta_{0} + \beta_{1}x_i+\beta_2 (x_{2 i} - \bar{x}_2) + \beta_{3 } (x_{3 i} - \bar{x}_3)  + \beta_4(x_{1i} (x_{2 i} - \bar{x}_2) ) + \beta_5(x_{1i}(x_{3 i} - \bar{x}_3) )+ \beta_6((x_{2 i} - \bar{x}_2)(x_{3 i} - \bar{x}_3) ) + \epsilon_{i }$$ 

cujos $\epsilon_{i j} \stackrel{iid}\sim N(0, \sigma^2),$ e os  parâmetros $\beta_0, \beta_1, \beta_2$ e $\beta_3$ têm a interpretação usual (as mesmas da do Modelo 1) assim como $Y_i, x_{1i}, x_{2i}$ e $x_{3i}$. 

- $\beta_4$ representa a variação esperada no salário quando o sexo é masculino, a experiência varia em uma unidade e as outras variáveis se mantém constante, ou seja, representa a interação entre o sexo e os anos de experiência;
- $\beta_5$ representa a variação esperada no salário quando o sexo é masculino, a posição na empresa varia em uma unidade e as outras variáveis se mantém constante, ou seja, representa a interação entre o sexo e o cargo ocupado na empresa;
- $\beta_5$ representa a variação esperada no salário quando os anos de experiência e a posição na empresa varia em uma unidade e as outras variáveis se mantém constante, ou seja, representa a interação entre o cargo e os anos de experiênca.


#Resultados


```{r, res1, fig.cap="Resíduos do Modelo 1\\label{fig:res1}"}
modelo1 <- dados %$%
  lm(salario_anual ~ sexo + I(experiencia - mean(experiencia)) + I(posicao_empresa - mean(posicao_empresa)))

plot_residuals(modelo1)
```

A Figura \ref{fig:res1} apresenta a análise do resíduo do Modelo 1. Os gráficos do resíduo versus índice e resíduo versus valores preditos indicam que as suposições de homocedasticidade e independência dos erros é plausível para este problema. Já o histograma e o gráfico de envelope sugerem um mal ajuste do modelo devido ao comportamento sistemático. Além disso, o gráfico de envelope indica caudas pesadas nas extremidades, comportamento que não era esperado de acordo com a suposição de normalidade e alguns pontos não estão dentro da banda de confiança. Apesar disso, iremos apresentar as estimativas pontuais e intervalares do modelo.

A Tabela \ref{tab:modelo1} apresenta os termos do modelo (Termo), estimativas pontuais (Estimativa), erro padrão (Erro Padrão), p-valores, intervalos de confiança (conf.low e conf.high). Por meio da Tabela pode-se notar que na presença de experiência e posição, as mulheres ganham em média mais do que os homens pois o valor de $\beta_1$ foi negativo. Quando essas variáveis são ignoradas, ocorre o contrário, como foi visto na análise descritiva. 

Além disso, todas as variáveis foram significativas para explicar a variação do salário dos empresários usando um nível de significância $\alpha = 0,05$.

\begin{table}[ht]
\centering
\begin{tabular}{rrrrrr}
  \hline
Termo & Estimativa & Erro Padrão & p-valor & conf.low & conf.high \\ 
  \hline
$\beta_0$ & 144,32 & 0,85 & 0,00 & 142,65 & 145,99 \\ 
$\beta_1$ & -2,20 & 1,08 & 0,04 & -4,33 & -0,07 \\ 
$\beta_2$ & -0,47 & 0,11 & 0,00 & -0,70 & -0,25 \\ 
$\beta_3$ & 6,71 & 0,31 & 0,00 & 6,09 & 7,33 \\ 
   \hline
\end{tabular}
\label{modelo1}
\end{table}

```{r, modelo1, fig.cap="Tabela com as estimativas\\label{tab:summary1}"}
#tidy(modelo1, conf.int = TRUE) %>% 
#  select(-statistic) %>%
#  xtable()
```

A Tabela \ref{tab:modelo2} apresenta os resultados do ajuste do Modelo 2. Pode-se notar que o parâmetro que representa a interação entre as variáveis sexo e anos de experiência ($\beta_4$) não foi significativo para explicar a variação do salário visto que seu p-valor (0.25) para o teste que testa $H0 : \beta_4 = 0$ vs $H1 : \beta_4 = 0$ não foi significativo, isto é, não foi menor que $\alpha = 0.05$. A interação entre sexo e posição na empresa também não foi significativa já que o p-valor (0,13) foi maior que o nível de significância.

Por isso, será ajustado um novo modelo (Modelo 3) que remove o termo associado à interação entre o sexo e a experiência ($\beta_4$)  dado por $Y_{i} = \beta_{0} + \beta_{1}x_i+\beta_2 (x_{2 i} - \bar{x}_2) + \beta_{3 } (x_{3 i} - \bar{x}_3) + \beta_5(x_{1i}(x_{3 i} - \bar{x}_3) )+ \beta_6((x_{2 i} - \bar{x}_2)(x_{3 i} - \bar{x}_3) ) + \epsilon_{i }, \epsilon_{i j} \stackrel{iid}\sim N(0, \sigma^2),$  cujos parâmetros têm a interpretação usual (as mesmas da do Modelo 2). A Tabela \ref{tab:modelo3} apresenta os resultados do ajuste desse modelo. 

Assim como no Modelo 2, a interação entre as variáveis sexo e posição na empresa não foi significativa dentro do Modelo 3, visto que seu p-valor foi maior que $\alpha = 0,05$ e o intervalo de confiança conteve o zero. Este comportamento já era esperado conforme aponta a análise descritiva. Logo, iremos ajustar um último modelo (Modelo 4) que retira o termo $\beta_5$ que representa a interação entre o sexo e a posição na empresa. O Modelo 4 é definido como $Y_{i} = \beta_{0} + \beta_{1}x_i+\beta_2 (x_{2 i} - \bar{x}_2) + \beta_{3 } (x_{3 i} - \bar{x}_3) +  \beta_6((x_{2 i} - \bar{x}_2)(x_{3 i} - \bar{x}_3) ) + \epsilon_{i }, \epsilon_{i j} \stackrel{iid}\sim N(0, \sigma^2),$ cujos parâmetros possuem a mesma interpretação definida para o Modelo 2. A Tabela \ref{tab:modelo4} traz os resultados do ajuste desse modelo.

\begin{table}[ht]
\centering
\begin{tabular}{rrrrrr}
  \hline
Termo & Estimativa & Erro Padrão & p-valor & conf.low & conf.high \\
  \hline
$\beta_0$ & 145,80 & 1,06 & 0,00 & 143,70 & 147,89 \\ 
$\beta_1$ & -3,11 & 1,19 & 0,01 & -5,46 & -0,77 \\ 
$\beta_2$ & -0,10 & 0,24 & 0,69 & -0,57 & 0,38 \\ 
$\beta_3$ & 6,01 & 0,54 & 0,00 & 4,95 & 7,06 \\ 
$\beta_4$ & -0,32 & 0,27 & 0,25 & -0,86 & 0,22 \\ 
$\beta_5$ & 1,03 & 0,68 & 0,13 & -0,31 & 2,36 \\ 
$\beta_6$ & -0,15 & 0,05 & 0,00 & -0,26 & -0,05 \\ 
   \hline
\end{tabular}
\label{modelo2}
\end{table}


```{r modelo 2}
modelo2 <- dados %$%
  lm(salario_anual ~ sexo*I(experiencia - mean(experiencia)) + sexo*I(posicao_empresa - mean(posicao_empresa)) + I(experiencia - mean(experiencia))*I(posicao_empresa - mean(posicao_empresa)))

#plot_residuals(modelo2)
#plot_prediction(modelo2, response = dados$salario_anual, response_name = "salario_anual")

#tidy(modelo2, conf.int = TRUE) %>% 
#  select(-statistic) %>%
#  xtable()
```

\centering
\begin{tabular}{rrrrrr}
  \hline
Termo & Estimativa & Erro Padrão & p-valor & conf.low & conf.high \\
  \hline
$\beta_0$ & 145,23 & 0,94 & 0,00 & 143,37 & 147,09 \\ 
$\beta_1$ & -2,60 & 1,10 & 0,02 & -4,77 & -0,42 \\ 
$\beta_2$ & 6,24 & 0,50 & 0,00 & 5,26 & 7,22 \\ 
$\beta_3$ & -0,34 & 0,12 & 0,01 & -0,58 & -0,10 \\ 
$\beta_5$ & 0,69 & 0,61 & 0,26 & -0,52 & 1,91 \\ 
$\beta_6$ & -0,16 & 0,05 & 0,00 & -0,26 & -0,05 \\ 
   \hline
\end{tabular}
\label{modelo3}
\end{table}

```{r modelo3}
modelo3 <- dados %$%
  lm(salario_anual ~ sexo*I(posicao_empresa - mean(posicao_empresa)) + I(experiencia - mean(experiencia))*I(posicao_empresa - mean(posicao_empresa)))

#plot_residuals(modelo2)
#plot_prediction(modelo2, response = dados$salario_anual, response_name = "salario_anual")

#tidy(modelo3, conf.int = TRUE) %>% 
#  select(-statistic) %>%
#  xtable()
```

\begin{table}[ht]
\centering
\begin{tabular}{rrrrrr}
  \hline
 term & estimate & std.error & p.value & conf.low & conf.high \\ 
  \hline
$\beta_0$ & 145,43 & 0,93 & 0,00 & 143,61 & 147,26 \\ 
$\beta_1$ & -2,81 & 1,09 & 0,01 & -4,95 & -0,67 \\ 
$\beta_2$ & -0,35 & 0,12 & 0,00 & -0,58 & -0,11 \\ 
$\beta_3$ & 6,68 & 0,31 & 0,00 & 6,07 & 7,29 \\ 
$\beta_5$ & -0,13 & 0,05 & 0,01 & -0,23 & -0,04 \\ 
   \hline
\end{tabular}
\label{modelo4}
\end{table}


```{r modelo4}
modelo4 <- dados %$%
  lm(salario_anual ~ sexo + I(experiencia - mean(experiencia))*I(posicao_empresa - mean(posicao_empresa)))

#plot_residuals(modelo2)
#plot_prediction(modelo2, response = dados$salario_anual, response_name = "salario_anual")
#tidy(modelo4, conf.int = TRUE) %>% 
#  select(-statistic) %>%
#  xtable()
```

De acordo com os resultados apresentado na Tabela 

```{r}
#ggplot(dados, aes(x = experiencia, y = salario_anual)) +
#  geom_point() +
#  facet_grid(~sexo) + 
#  geom_smooth(method = "lm")

#ggplot(dados, aes(x = posicao_empresa, y = salario_anual)) +
#  geom_point() +
#  facet_grid(~sexo) + 
#  geom_smooth(method = "lm")
```