--- 
output: 
  pdf_document:
    fig_crop: no
fontsize: 10pt
documentclass: article
geometry: 
 - a4paper
 - textwidth=18cm
 - textheight=21cm
header-includes:
  - \usepackage[brazil, english, portuguese]{babel}
  - \usepackage[utf8]{inputenc}
  - \usepackage[T1]{fontenc}
  - \usepackage[fixlanguage]{babelbib}
  - \usepackage{times}
  - \usepackage{booktabs}
---

```{r setup, include=FALSE}
knitr::opts_chunk$set(
  echo = FALSE, 
  message = FALSE,
  warning = FALSE,
  fig.align = "center", fig.height = 3, fig.width = 5 
  )
options(
  OutDec = ",", 
  digits = 3,  
  knitr.table.format = "latex", 
  xtable.comment = FALSE
  )
```

```{r libs}
library(minpack.lm)
library(magrittr)
library(ggplot2)
library(knitr)
library(broom)
source("plot_functions.R")
source("tabela_resultados.R")
```

```{r}
df <- read.table("../Dados/Ratkowsky.dat")
colnames(df) <- c("idade", "peso")
```

```{r}
plot_nls_residuals <- function(model, binwidth = NULL, bins = NULL) {
  # precisa de ggplot2, gridExtra, qqplotr
  residuals <- data.frame(
    residual = residuals(model), 
    fitted = fitted(model), 
    index = 1:length(fitted(model))
  )
  
  p <- ggplot2::ggplot(residuals) + 
    ggplot2::labs(y = "resíduo") + ggplot2::theme_classic()
  
  gridExtra::grid.arrange(
    nrow = 2, 
    p + ggplot2::geom_point(aes(x = index, y = residual), col = "gray30", alpha = 0.80) + 
      ggplot2::labs(x = "índice"), 
    p + ggplot2::geom_point(aes(x = fitted, y = residual), col = "gray30", alpha = 0.80) + 
      ggplot2::labs(x = "predito"), 
    p + ggplot2::geom_histogram(
      aes(x = residual), fill = "gray30", col = "gray80",
      binwidth = binwidth, bins = bins
      ) + ggplot2::labs(x = "resíduo", y = ""), 
    ggplot2::ggplot(residuals, aes(sample = residual)) + 
      qqplotr::stat_qq_band(bandType = "pointwise") + 
      qqplotr::stat_qq_line() + 
      qqplotr::stat_qq_point(col = "gray20", alpha = 0.80) + 
      ggplot2::labs(x = "quantil teórico", y = "quantil amostral") + ggplot2::theme_classic()
  )
}
```

# Questão 9

## Introdução

Os dados correspondem a uma amostra de 71 coelhos da espécia *Oryctolagus Cuniculuse*, onde foram registradas suas idade (em dias) e o peso (em mg) de sua lente ocular seca. O objetivo nesta análise, é explicar o peso da lente em função da idade dos indivíduos. Os dados podem ser encontrados em ("https://www.ime.unicamp.br/~cnaber/Ratkowsky.dat") com o nome de "coelhos.dat". 

<!-- A notação utilizada será: -->

<!--   - $\mathbf Y$: a variável resposta, peso; -->
<!--   - $\mathbf x$: covariável, idade.  -->

## Análise Descritiva

Neste caso, temos apenas uma covariável, então através do gráfico de dispersão, analisaremos o comportamento da idade do coelho e afeta no peso da lente ocular seca. Inicialmente, através da Figura \ref{fig:explo}, que contém o gráfico de dispersão dos pontos, nota-se que as variáveis são positivas.
Pode-se, ver que a relação entre as váriaveis é não inear e que a dispersão dos dados aumenta conforme os coelhos envelhecem, o que é esperado, uma vez que cada indivíduo se desenvolve de forma diferente, e com o passar do tempo as diferenças no volume e massa dos seus orgãos vão aumentendo.

```{r fig.cap="\\label{fig:explo}Peso da lente ocular dos coelhos em função da sua idade em dias."}
df %>% ggplot(aes(idade, peso)) + geom_point() +
  theme_bw()
```

## Análise Inferencial

# Modelo Linear 1

Através da Figura \ref{fig:explo}, é visível que a estrutura não é linear, e desta forma pode-se iniciar a modelagem utilizando a regressão linear com polinômio de segundo grau, verificando se os dados seguem uma parábola, sendo ele
$$
Y_i = \beta_0 + \beta_1  x_i + \beta_2 x_i ^ 2 + \epsilon_i \quad \text{onde} \quad \epsilon_i \sim N(0,\sigma^2)
$$
 
 - $Y_i$ é o peso da lente ocular seca esperado para o coelho $i$.
 - $x_i$ é a idade observada do coelho $i$.
 - $\beta_0$ é o peso da lente esperado para um coelho recém nascido.

```{r}
m1 <- lm(peso ~ poly(idade, 2, raw = T), data = df)
# sum <- summary(m1)
# tab1 <- sum$coefficients
# names(tab1) <- c("Estimativa", "EP", "Estat-t", "p-valor")
tabela_resultados(m1, "\\label{tab:m1}Resultados do Modelo.")
```


O Modelo Quadrático foi ajustado via Mínimos Quadrados Ordinários, e a Tabela \ref{tab:m1} apresenta os resultados do ajuste do Modelo 1, onde conclui-se que os parâmetros são todos significativos, e portanto não é necessário remover algum parâmetro.
Entretanto, pela Figura \ref{fig:m1} é possível ver que o Modelo Quadrático não capta bem os dados, e os pontos de dispersão estão fora do intervalo de predição da curva. Uma possível causa do modelo não ser adequado, é devido a estrutura da parábola, que espera que os valores decrescam, o que não acontece com o peso das córneas em função da idade, uma vez que a variável tem uma relação que aparenta ser monótona não-decrescente.


```{r fig.cap="\\label{fig:m1}Curva do modelo 1 ajustado."}
df %>% ggplot(aes(idade, peso)) +
  geom_point() + 
  geom_smooth(method = "lm", formula = y ~ poly(x, 2, raw = T), se = T) +
  theme_bw()
```

Com a análise residual apresentada na Figura \ref{fig:resm1}, pode-se notar nos gráficos de dispersão que os resíduos tem um padrão, indicando que o modelo pode ser melhorada para ajustar a essa característica; percemos a presença de heterocedastidade (pelo gráfico dos resíduos "studentizados" em função dos valores ajustados) pois para valores ajustados mais altos os pontos estão levemente mais dispersos;
Através do histograma e do gráfico de envelopes, o resíduo parece simétrico, e aparenta ter uma distribuição normal, devido aos pontos estarem dentro das bandas de confiança. Assim, o resíduo pode vir a ter uma distribuição Normal. Porém, as suposições do modelo não estão sendo satisfeitas, uma vez que os resíduos não indicam term um comportamento aleatório e nem homocedásticos, pois não apresentam variância constante. 
 
```{r fig.cap="\\label{fig:resm1}Gráficos para diagnóstico dos resíduos do modelo 1"}
plot_residuals(m1)
```

Como visto que um Modelo Linear Quadrático não é viavél para os dados, iremos ajustar um modelo não linear, para se aproximar mais da estrutura dos dados.
<!-- Dado que as variáveis são positivas, faz sentido usarmos um modelo em que as suposições sejam de variaveis positivas. Uma alterativa para solucionar o problema vem a ser adotar modelos não lineares.  -->

# Modelo Não Linear 

Uma alternativa, é analisarmos a capacidade do seguinte modelo de ajustar os dados:

$$
Y_i = \beta_0  + \beta_1 \exp (\beta_2 / x_i) + \epsilon_i \quad \text{onde} \quad \epsilon_i \sim N(0, \sigma^2)
$$

```{r}
m2 <- nlsLM(peso ~ beta0 + beta1 * exp (beta2/idade), start = c(beta0 = 1, beta1 = 1, beta2 = 1), data = df)
tabela_resultados(m2, "\\label{tab:m2}Resultados do Modelo.")
```

E através da análise inferencial, pela Tabela \ref{tab:m2}, temos p-valores muito pequenos associados aos parâmetros do modelo, logo a covariável idade aparenta ser significativa, e os outros coeficientes adicionais também.

Ajustando a curva referente ao Modelo Não Linear acima, é visível pela Figura \ref{fig:m2} que ela capta os pontos melhor em relação a um polinômio linear referente ao MRLH, aparentando ser mais adequada para descrever os dados. Com o propósito de verificar o ajuste do modelo, através da análise de resíduos, na Figura \ref{fig:resm2} apresentamos 4 gráficos, em que através dos resíduos em função dos valores preditos, o problema da heterocedasticidade aparenta ter melhorado em relação ao Modelo Quadrático mas ainda existe levemente, pois há menos variabilidade nos pontos dos menores valores preditos, e observando o histograma e o gráfico de envelopes, a distribuição dos erros pode vir a ser uma distribuição Normal, como a suposição feita. Note que neste caso, o resíduo não é mais o resíduo studentizado utilizado no MRLH anteriormente.


```{r fig.cap="\\label{fig:m2}Gráficos da curva do modelo 2"}
df %>% ggplot(aes(idade, peso)) +
  geom_point() +
  geom_line(aes(idade, fitted(m2), col = "red")) +
  theme_bw()
```


```{r fig.cap="\\label{fig:resm2}Gráficos para diagnóstico dos resíduos do modelo 2"}
plot_nls_residuals(m2)
```

```{r}
m1.estat <- c(AIC(m1), BIC(m1))
m2.estat <- c(AIC(m2), BIC(m2))
estat <- as.data.frame(rbind(m1.estat, m2.estat))
names(estat) <- c("AIC", "BIC")
row.names(estat) <- c("Quadrático", "Não Linear")
estat %>% kable(caption = "\\label{tab:comp}Estatísticas de comparação dos modelos.", booktabs = T)
```

A Tabela \ref{tab:comp} e da Figura \ref{fig:m2} apresenta as estatísticas de comparação AIC e BIC, aplicadas no Modelo Não Linear e no Modelo Quadrático, e a partir destas, é possível concluir que o Modelo Não Linear se apresenta mais adequado para ajustar os dados ao Modelo Quadrático.

##Conclusão

A partir da dispersão dos dados, conclui-se que há uma relação positiva não linear entre a idade dos coelhos, e o peso da lente ocular, em que quanto mais velho o animal, mais pesada a lente. Inicialmente, foi ajustado um Modelo Linear Homocedástico com polinômio de segundo grau, porém as suposições necessárias para o modelo não foram satisfeitas, e este apresentou um mal ajuste. Ajustou-se um Modelo Não Linear, o qual se apresentou melhor em relação ao Modelo Quadrático referente a qualidade do ajuste, a análise de resíduos, e as estatísticas de comparação de modelos. 

Como a da variável resposta é positiva, seria mais adequado procurar modelos que façam outras suposições, assumindo essa característica dos dados, como modelos generalizados lineares para dados positivos, ou uma classe mais abrangente como GAMLSS.