---
title: "q6"
author: "Leticia Bettini Infante"
date: "8 de junho de 2019"
output: pdf_document
---

```{r setup, include=FALSE}
knitr::opts_chunk$set(
  echo = FALSE, 
  message = FALSE,
  warning = FALSE,
  tidy.opts = list(width.cutoff = 60),
  tidy = TRUE
  )
options(
  OutDec = ",", 
  digits = 3, 
  knitr.table.format = "latex", 
  xtable.comment = FALSE
  )
```

```{r lib}
library(ggplot2)
library(ggrepel)
library(magrittr)
library(broom)
library(dplyr)
source("plot_functions.R")
source("comparacao_de_modelo.R")
```

```{r 6-import, echo=FALSE}
df <- read.table(
  "imoveis.txt", 
  header = FALSE, 
  col.names = c("Imposto", "Area_Ter", "Area_Cons", "Idade", "Preco"))
```

# Questão 6

## Introdução

Os dados são referentes ao preço de venda de 27 imóveis (em 1000 USD), em relação ao Imposto do imóvel (em 100 USD), Area do Terreno (em 1000 pés quadrados), Area Construida  (em 1000 pés quadrados) e Idade do imóvel (em anos).
O objetivo é analisar a influência de cada variável explicativa no preço de venda do imóvel.

## Análise descritiva

Como as variaveis explicativas são todas quantitativas, pode-se criar gráficos de dispersão do preço de venda do imóvel, em relação a cada covariável.
Na Figura 1, temos os gráficos de dispersão, e a partir de cada um deles, é possível perceber que a relação entre a variável resposta e cada variável explicativa, é positiva para as variáveis Imposto, Area do Terreno, e Area Construida. Já com a variável Idade, percebe-se uma aleatoriedade dos dados.

Para entender melhor a relação entre cada cováriavel e a variavel resposta, podemos analisar a correlação entre elas.

```{r}
par(mfrow=c(2,2))
plot(df$Imposto, df$Preco, type="p")
plot(df$Area_Ter, df$Preco, type="p")
plot(df$Area_Cons, df$Preco, type="p")
plot(df$Idade, df$Preco, type="p")
```


```{r 6-explore}
GGally::ggcorr(df)
```

A Figura X apresenda um gráfico de matriz de correlação - cada célula (quadrado) deve ser lido como a correlação entre a covariável de sua linha e coluna codificada pelas cores apresentadas na legenda. Ele sugere que

i) As variáveis Imposto, Area_Ter e Area_Cons têm forte correlação (linear) com o preço (Preco), o que indica que são boas candidatas a serem usadas num modelo de regressão linear. No entanto, a variável Idade parece não estar correlacionada com o preço.

ii) Existe uma forte correlação (linear) entre as variáveis (explicatórias) Imposto, Area_Ter e Area_Cons. Essa conclusão faz sentido, visto que a área construída não pode ser maior que a área do terreno e que o imposto normalmente tem regras que levam em conta as duas áreas. Isso pode significar perdas na qualidade do modelo (conclusões feitas pelas estimativas dos coeficientes e poder prediditivo). Assim, deve-se procurar uma combinação (linear, por exemplo) dessas variáveis para ser usada no modelo no lugar delas.

## Análise inferencial

Sejam $Y_i$ o preço do i-ésimo imóvel e $x_1, ..., x_4$ os valores do imposto, área do terreno, área construída e idade do imóvel, respectivamente. Então $x_1^{*}, ..., x_4^{*}$ são os rescpectivos valores padronizados, ou seja, $x_i^{*} = \frac{x_i - \bar{x}}{DP(x)}, i = 1, ..., 4$, onde DP denota o desvio padrão amostral da covariável.
Inicialmente, o modelo considerado para este estudo será o Modelo 1: $Y_i = \beta_0 + \beta_1 x_1^{*} + ... + \beta_4 x_4^{*}  + \epsilon_{i}, \epsilon_{i} \stackrel{iid}\sim N(0, \sigma^2)$, onde $\beta_0$ é o preço médio quando todas as covariáveis assumem seu valor médio, visto que não faz sentido que elas assumam valor zero e $\beta_i, i = 1, ..., 4$ são os coeficientes associados ao imposto, área do terreno, área construída e idade do imóvel, respectivamente, que estão padronizados a fim de ser possível comparar os efeitos dessas covariáveis no preço através de seus parâmetros.
### Resultados
A Tabela X apresenta os resultados do ajuste do Modelo 1: termos do modelo (term), estimativas pontuais (estimate), erro padrão (std.error), p-valores (p.value) intervalos de confiança (conf.low e conf.high).

```{r 6-modelo}
modelo_simples <- mutate_at(df, vars(-Preco), function(x) (x - mean(x)) / sd(x)) %$% 
  lm(Preco ~ Imposto + Area_Ter + Area_Cons + Idade)
tidy(modelo_simples, conf.int = TRUE) %>% 
  select(-statistic) %>% 
  knitr::kable()
```
Como esperado, a idade do imóvel não impacta no preço do imóvel, visto que seu p-valor (X) não foi significativo (menor que X). No entanto, contrário ao esperado, a área do terreno não impacta o preço nesse modelo ($\text{p-valor}=X < X$) isso pode ser devido à alta correlação dessa variável com as outras.
Por isso, será ajustado um novo modelo (Modelo 2), que remove o termo associado à idade ($\beta_4$): $Y_i = \beta_0 + \beta_1 x_1^{*} + \beta_2 x_2^{*} + \beta_3 x_3^{*}  + \epsilon_{i}, \epsilon_{i} \stackrel{iid}\sim N(0, \sigma^2)$, cujos parâmetros têm a interpretação usual (as mesmas da do Modelo 1).

A Tabela X apresenta os resultados do ajuste desse modelo. Como todos os parâmetros foram significativos (p-valores maiors que X), não será feita outra redução no modelo, restando apensa verificar a qualidade do ajuste do modelo.

```{r 6-modelo_reduzido}
modelo_reduzido <- mutate_at(df, vars(-Preco), function(x) (x - mean(x)) / sd(x)) %$% 
  lm(Preco ~ Imposto + Area_Ter + Area_Cons)
tidy(modelo_reduzido, conf.int = TRUE) %>% 
  select(-statistic) %>% 
  knitr::kable()
```

A Figura X apresenta o gráfico de predição do Modelo 2 para o preço, com intervalo de confiança para as predições (banda ao redor da reta). Ela indica que X.

A Figura X apresenta 4 gráficos: o primeiro X.

```{r 6-plot}
plot_prediction(modelo_reduzido, df$Preco, "Preço")
plot_residuals(modelo_reduzido, bins = 6)
```

As estatísticas de comparação do modelo completo com o modelo reduzido são dadas por:

```{r}
calc.estat.mod.comp.MRNLH(modelo_simples)
calc.estat.mod.comp.MRNLH(modelo_reduzido)
```
 Com os valores dados na Tabela X, é perceptivel que o modelo reduzido possui estatisticas de comparação com valores menores. Logo, é preferivel para ajustar os dados em relação ao modelo completo.

## Conclusão

